臺灣臺中地方法院民事判決
111年度訴字第249號
原      告  祭祀公業楊同益

法定代理人  楊介猶  
訴訟代理人  李易璋律師
            楊明翰  
被      告  楊世仁  
            楊鈞富  
            楊明華  
            楊世來  
兼  上一人
訴訟代理人  楊世澤  
上列當事人間租佃爭議事件，本院於民國111年6月6日言詞辯論
終結，判決如下：
    主      文
確認兩造間就坐落臺中市○○區○○段○○○○○地號土地之耕地租賃關
係不存在。
被告應將第一項土地返還原告。
訴訟費用由被告連帶負擔。
本判決第二項於原告以新臺幣壹佰貳拾陸萬玖仟元為被告供擔保
後，得假執行。
原告其餘假執行之聲請駁回。
    事實及理由
壹、程序事項
    被告楊鈞富經合法通知，未於最後言詞辯論期日到場，核無
    民事訴訟法第386條各款所列情形，爰依原告之聲請，由其
    一造辯論而為判決。
貳、實體事項
一、原告主張：伊與訴外人楊瑤清於民國62年間，就伊所有坐落
    臺中市○○區○○段000○0地號土地（下稱系爭土地）及同段460
    地號土地（下稱460地號土地）訂立耕地三七五租約（下稱
    系爭租約）；嗣楊瑤清於103年10月2日死亡，系爭租約之權
    利義務由被告共同繼承。因系爭土地業於60年12月31日經編
    定為「第一種商業區」，已據依法編定或變更為非耕地使用
    ，伊並於110年4月13日申請耕地租佃爭議調解時，依耕地三
    七五減租條例（下稱減租條例）第17條第1項第5款規定，就
    系爭土地為一部終止租約之意思表示，及以111年2月21日起
    訴狀再次為終止此部分租約之意思表示。爰訴請確認兩造間
    就系爭土地之耕地租賃關係不存在，及依民法第455條、第7
    67條第1項前段規定，請求被告返還系爭土地，並聲明：㈠如
    主文第1、2項所示；㈡願供擔保，請准宣告假執行。
二、被告楊鈞富未於最後言詞辯論期日到場，惟前曾到場並提出
    書狀，而與被告楊世仁、楊明華、楊世來、楊世澤均以：原
    告依農業發展條例（下稱農發條例）第16條第1項第5款規定
    ，應將系爭土地3分之1分割予伊等。倘不能分割土地，亦應
    以時價登錄價格計算補償金額等語，資為抗辯，並聲明：原
    告之訴駁回。
三、查原告主張其與楊瑤清於62年間，就原告所有系爭土地及46
    0地號土地訂立系爭租約；嗣楊瑤清於103年10月2日死亡，
    系爭租約之權利義務由被告共同繼承。又系爭土地業於60年
    12月31日經編定為「第一種商業區」，而據依法編定或變更
    為非耕地使用等情，為被告所不爭執（見本院卷第260、454
    頁），且有系爭租約、土地登記謄本、臺中市梧棲區都市計
    畫土地使用分區（或公共設施用地）證明書、地籍圖謄本（
    見本院卷第171至173、179、181、185至189頁）、臺中市梧
    棲區公所111年4月29日梧區農建字第1110007395號函檢送之
    租佃爭議調解案件資料、繼承系統表、非現耕繼承人同意書
    （見本院卷第365至427頁）可稽，均堪信為真實。
四、本院得心證之理由：
　㈠按耕地租約在租佃期限未屆滿前，非有左列情形之一不得終
    止：五、經依法編定或變更為非耕地使用時，減租條例第17
    條第1項第5款定有明文。次減租條例第17條第1項第5款及第
    2項規定耕地租約在租佃期限未屆滿前，經依法編定或變更
    為非耕地使用時，得終止租約，出租人並應給予承租人補償
    ，係該條例於72年12月23日修正時所增訂，旨在配合獎勵投
    資條例第65條及平均地權條例第76條、第77條之規定，以促
    進土地之利用。故衹須耕地已依法編定或變更為非耕地使用
    ，不論其編定或變更係在租約訂立前或租約訂立後，出租人
    均得據以終止租約（最高法院85年度台上字第138號判決意
    旨參照）。查系爭土地業於60年12月31日經編定為「第一種
    商業區」，業如前述，足見系爭土地確經依法編定或變更為
    非耕地使用，揆之前揭說明，原告自得就系爭土地一部終止
    系爭租約。又原告於110年4月13日申請耕地租佃爭議調解時
    ，業依第17條第1項第5款規定，就系爭土地為一部終止租約
    之意思表示；被告亦於同年5月24日提出答辯書，復自行或
    委託代理人出席同年12月29日調處程序並表明不同意終止租
    約，有耕地租佃爭議調解申請書（見本院卷第193頁）、臺
    中市政府111年1月10日府授地權一字第1110006226號函檢送
    之答辯書、臺中市政府耕地租佃委員會調處程序筆錄、委任
    書（見本院卷第11至25、82頁）可憑，堪認原告已向系爭租
    約之全體承租人就系爭土地為一部終止租約之意思表示。是
    原告請求確認兩造間就系爭土地之耕地租賃關係不存在，即
    屬有據。
　㈡按承租人於租賃關係終止後，應返還租賃物；所有人對於無
    權占有或侵奪其所有物者，得請求返還之，民法第455條前
    段、第767條第1項前段各有明文。兩造間就系爭土地部分之
    系爭租約既經原告合法終止，被告於租賃關係終止後，即無
    占有系爭土地之正當權源。是原告依民法第455條前段、第7
    67條第1項前段規定，請求被告返還系爭土地，亦屬有據。
　㈢被告雖抗辯：原告依農發條例第16條第1項第5款規定，應將
    系爭土地3分之1分割予伊等。倘不能分割土地，亦應以時價
    登錄價格計算補償金額云云。惟按農發條例第16條第1項第5
    款規定「耕地三七五租約，租佃雙方協議以分割方式終止租
    約者，得分割為租佃雙方單獨所有」，須以租佃雙方協議以
    分割方式終止租約為適用前提。本件原告係依減租條例第17
    條第1項第5款規定一部終止系爭租約，並非與被告協議以分
    割方式終止租約，要與農發條例第16條第1項第5款規定無涉
    。又減租條例第17條第2項雖規定依同條第1項第5款規定終
    止租約時，出租人應按同條第2項規定給予承租人補償，然
    此無礙原告終止租約、返還土地之請求。況原告業表明同意
    依減租條例第17條第2項第3款所定標準給付補償金等語（見
    本院卷第163頁），被告指稱應以時價登錄價格計算補償金
    額云云，尤屬於法無據。是被告所陳前詞，皆無可取。
五、從而，原告請求確認兩造間就系爭土地之耕地租賃關係不存
    在，及依民法第455條、第767條第1項前段規定，請求被告
    應將系爭土地返還原告，為有理由，應予准許。
六、原告陳明願供擔保，請准為假執行之宣告，經核就原告請求
    被告返還系爭土地部分，於法並無不合，爰酌定相當之擔保
    金額宣告之。至原告其餘請求，乃屬確認之訴，無從為假執
    行之宣告，則其此部分假執行之聲請，應予駁回。
七、本件事證已臻明確，兩造其餘攻擊防禦方法及所提證據，經
    本院審酌後，認於判決結果均不生影響，爰不一一予以論駁
    贅述。
八、據上論結，原告之訴為有理由，依民事訴訟法第385條第1項
    前段、第85條第2項、第390條第2項，判決如主文。
中　　華　　民　　國　　111 　年　　6 　　月　　20　　日
                  民事第二庭  法  官  李佳芳
正本係照原本作成。
如對本判決上訴，須於判決送達後20日內向本院提出上訴狀。如
委任律師提起上訴者，應一併繳納上訴審裁判費。
中　　華　　民　　國　　111 　年　　6 　　月　　22　　日
                                書記官  蔡柏倫